【裁判字號】    92,訴,114
【裁判日期】    920805
【裁判案由】    分割共有物
【裁判全文】
臺灣苗栗地方法院民事判決                          九十二年度訴字第一一四號
    原      告  己○○
    訴訟代理人  李文傑律師
                林建鼎律師
    複  代理人  戴志宇
    被      告  子○○
    訴訟代理人  劉振乾
                劉振坤
    被      告  癸○○
                庚○○
                戊○○○
                卯○○
                丑○○
                寅○○
                壬○○
                甲○○
                丁○○○
                丙○○
                辛○○
                          三樓.
                乙○○
右當事人間請求分割共有物事件，本院判決如左：
    主    文
被告庚○○、戊○○○、卯○○、丑○○、寅○○、壬○○、甲○○、丁○○○、丙○○、辛○○、乙○○應就其被繼承人劉阿華所遺坐落苗栗縣後龍鎮○○段一二五七
地號、地目建、面積一五五平方公尺土地，應有部分四分之一，辦理繼承登記。
原告與被告子○○、庚○○、戊○○○、卯○○、丑○○、寅○○、壬○○、甲○○
、丁○○○、丙○○、辛○○、乙○○共有之坐落苗栗縣後龍鎮○○段一二五七地號
土地依下列方法分割：如附圖甲案所示編號一二五七部分面積五八．一三平方公尺土
地分歸原告所有，編號一二五七─Ａ００一部分面積五八．一二平方公尺土地分歸被
告子○○所有，編號一二五七─Ａ００二部分面積三八．七五平方公尺土地分歸被告
庚○○、戊○○○、卯○○、丑○○、寅○○、壬○○、甲○○、丁○○○、丙○○
、辛○○、乙○○公同共有。
原告與被告子○○、癸○○共有之坐落苗栗縣後龍鎮○○段一二五六地號土地依下列
方法分割：如附圖甲案所示編號一二五六部分面積六五．七六平方公尺土地分歸被告
癸○○所有，編號一二五六─Ａ００一部分面積六五．七六平方公尺土地分歸被告子
○○所有，編號一二五六─Ａ００二部分面積六五．七六平方公尺土地分歸原告所有
。
訴訟費用由被告子○○負擔三分之一，被告癸○○負擔六分之一，被告庚○○、戊○○○、卯○○、丑○○、寅○○、壬○○、甲○○、丁○○○、丙○○、辛○○、乙○○連帶負擔六分之一，餘由原告負擔。
    事    實
甲、原告方面：
一、聲明：
（一）被告庚○○、戊○○○、卯○○、丑○○、寅○○、壬○○、甲○○、丁○○○、丙○○、辛○○、乙○○應就其被繼承人劉阿華所遺坐落苗栗縣後龍鎮○○段一二五七地號、地目建、面積一五五平方公尺土地，應有部分四分之一，
      辦理繼承登記。
（二）原告與被告子○○、庚○○、戊○○○、卯○○、丑○○、寅○○、壬○○、
      甲○○、丁○○○、丙○○、辛○○、乙○○共有之坐落苗栗縣後龍鎮○○段
      一二五七地號、地目建、面積一五五平方公尺土地（以下簡稱系爭一二五七地
      號土地），准予原物分割，其分割方法如附圖甲案所示。
（三）原告與被告子○○、癸○○共有之坐落苗栗縣後龍鎮○○段一二五六地號、地
      目建、面積一九七．二八平方公尺土地（以下簡稱系爭一二五六地號土地），
      准予原物分割，其分割方法如附圖甲案所示。
二、陳述：
（一）系爭一二五六地號土地為原告與被告子○○、癸○○所共有，應有部分各三分
      之一。系爭一二五七地號土地則為原告與被告子○○、訴外人劉阿華（已歿）
      所共有，原告與被告子○○之應有部分均為八分之三，訴外人劉阿華之應有部
      分為四分之一。訴外人劉阿華已於日據時期之昭和十年即民國二十四年六月二
      十八日死亡，惟其繼承人即被告庚○○、戊○○○、卯○○、丑○○、寅○○
      、壬○○、甲○○、丁○○○、丙○○、辛○○、乙○○就劉阿華所遺系爭一
      二五七地號土地之應有部分迄未辦理繼承登記。
（二）前開系爭一二五六、一二五七地號土地並無因使用目的不能分割之情事，且兩
      造亦未定有不分割之協議，但就分割方法則無從獲得協議，為此訴請被告庚○○、戊○○○、卯○○、丑○○、寅○○、壬○○、甲○○、丁○○○、丙○○、辛○○、乙○○就渠等所繼承之系爭一二五七地號土地之應有部分辦理繼
      承登記後，就系爭二筆土地分別分割如聲明第二、三項所示。
（三）系爭二筆土地如以附圖甲案所示之方割方法予以分割，則各共有人所分得部分
      形狀均較完整，且均面鄰道路，較符合全體共有人之利益。
三、證據：提出土地登記謄本二件、繼承系統表一件、
乙、被告方面：
壹、被告子○○、癸○○部分：
一、聲明：同意分割。
二、陳述：同意依如附圖甲案所示之分割方法予以分割。
貳、被告庚○○、戊○○○、卯○○、丑○○、寅○○、壬○○、甲○○、丁○○○
    、丙○○、辛○○、乙○○部分：均未於言詞辯論期日到場，亦均未提出準備書
    狀作何聲明或陳述。
丙、本院依職權勘驗現場，並囑託苗栗縣竹南地政事務所製作分割方案實測圖。
    理    由
一、被告庚○○、戊○○○、卯○○、丑○○、寅○○、壬○○、甲○○、丁○○○
    、丙○○、辛○○、乙○○均經合法通知，未於言詞辯論期日到場，核均無民事
    訴訟法第三百八十六條各款所列情形，爰依原告聲請，由其一造辯論而為判決。
二、本件原告主張系爭一二五六地號土地為原告與被告子○○、癸○○所共有，應有
    部分各三分之一。系爭一二五七地號土地則為原告與被告子○○、訴外人劉阿華
    （已歿）所共有，原告與被告子○○之應有部分均為八分之三，訴外人劉阿華之
    應有部分為四分之一。訴外人劉阿華已於日據時期之昭和十年即二十四年六月二
    十八日死亡，惟其繼承人即被告庚○○、戊○○○、卯○○、丑○○、寅○○、
    壬○○、甲○○、丁○○○、丙○○、辛○○、乙○○就劉阿華所遺系爭一二五
    七地號土地之應有部分迄未辦理繼承登記。系爭一二五六、一二五七地號土地並
    無因使用目的不能分割之情事，且兩造亦未定有不分割之協議，但就分割方法則
    無從獲得協議之事實，業據提出土地登記謄本二件、繼承系統表一件及被告庚○○等人之
    信為真實。從而，原告訴請被告庚○○、戊○○○、卯○○、丑○○、寅○○、
    壬○○、甲○○、丁○○○、丙○○、辛○○、乙○○就渠等所繼承系爭一二五
    七地號土地之應有部分辦理繼承登記後，以判決分割系爭一二五六、一二五七地
    號土地，即屬正當，應予准許。
三、按裁判上如何定共有物分割之方法，除應斟酌當事人之聲明、共有物之性質、共
    有人之意願、利害關係、經濟效用及全體共有人之利益等公平決之外，並不受任
    何共有人主張之拘束，法院為顧及全體共有人所得利用之價值等情形，本有自由
    裁量之權（最高法院八十二年度台上字第一九九０號裁判亦同此見解）。查系爭
    一二五六、一二五七地號土地南側鄰道路，系爭一二五六地號土地鄰路之前段現
    有被告癸○○所有之磚木造瓦房占用，後段有一荒廢之磚造豬舍外，餘為空地，
    而系爭一二五七地號土地後段有小部分為被告子○○所占用外，其餘大部分均為
    空地，業據本院會同苗栗縣竹南地政事務所人員至場現勘驗屬實，並製有勘驗筆
    錄及土地複丈成果圖在卷可按，且經到場兩造分別自認無訛，堪信為真實。本院
    審酌系爭土地目前使用之現狀，及系爭土地如依附圖甲案所示方法予以分割，各
    共有人分得之土地皆臨道路，且地形亦較完整，暨到場兩造均陳明願依如附圖甲
    案所示分割方法予以分割等情，認應採取如附圖甲案所示之分割方法予以分割，
    即系爭一二五七地號土地應將如附圖甲案所示編號一二五七部分面積五八．一三
    平方公尺土地分歸原告所有，編號一二五七─Ａ００一部分面積五八．一二平方
    公尺土地分歸被告子○○所有，編號一二五七─Ａ００二部分面積三八．七五平
    方公尺土地分歸被告庚○○、戊○○○、卯○○、丑○○、寅○○、壬○○、甲○○、丁○○○、丙○○、辛○○、乙○○公同共有。系爭一二五六地號土地應
    將如附圖甲案所示編號一二五六部分面積六五．七六平方公尺土地分歸被告癸○○所有，編號一二五六─Ａ００一部分面積六五．七六平方公尺土地分歸被告子
    ○○所有，編號一二五六─Ａ００二部分面積六五．七六平方公尺土地分歸原告
    所有。
四、末按分割共有物之訴，核其性質，兩造本可互換地位，則原告提起本訴雖依法有
    據，然被告之應訴又係法律規定所不得不然，其抗辯自為申張或防衛權利所必要
    ，本院認應由兩造依比例平均分擔訴訟費用較為允洽，爰依職權判決如主文第四
    項所示。
五、據上論結，本件原告之訴為有理由，依民事訴訟法第三百八十五條第一項前段、
    第八十一條第二款、第八十五條第一項後段，判決如主文。
中      華      民      國    九十二    年      八      月      五      日
                                臺灣苗栗地方法院民事庭
                                            法      官    王萬金
右為正本係照原本作成。
如對本判決上訴，須於判決送達後廿日內向本院提出上訴狀。
中      華      民      國    九十二    年      八      月      五      日
                                            法院書記官    白孝慈


司法院資訊處製作；財團法人民間司法改革基金會備份。
